【裁判字號】    97,訴,6406
【裁判日期】    981104
【裁判案由】    債務人異議之訴
【裁判全文】
臺灣臺北地方法院民事判決              97年度訴字第6406號
原      告  丁○○（李翔九之繼.
                        9
訴訟代理人  辛○
原      告  丙○○（李翔九之繼.
                        2樓
原      告  戊○○（李翔九之繼.
                        2樓
原      告  己○○（李翔九之繼.
原      告  乙○○（戊○○之繼.
                        樓
原      告  甲○○（戊○○之繼.
上六人共同
訴訟代理人  林慶苗律師
上六人共同
複代理人    曾憲忠律師
被      告  富邦資產管理股份有限公司
法定代理人  庚○○
訴訟代理人  賴盛星律師
複代理人    程才芳律師
複代理人    蔡美君律師
上列當事人間債務人異議之訴事件，本院於民國98年10月14日言
詞辯論終結，判決如下：
    主  文
本院97年度執平字第61056號強制執行事件，就逾越美金壹拾肆
萬元捌仟肆佰玖拾貳點五五元，及自民國九十一年三月二十四日
起至清償日止按年息百分之十一計算之利息，及自民國八十年三
月五日起至清償日止按年息百分之十一加計百分之二十計算之違
約金部分，所為強制執行程序應予撤銷。
原告其餘之訴駁回。
訴訟費用由原告負擔三分之二，餘由被告負擔。
    事實及理由
壹、程序方面：
    按請求之基礎事實同一者，且不甚礙被告之防禦及訴訟終結
    ，縱於訴狀送達後，原告仍得將原訴變更或追加他訴，無須
    得被告同意；又被告於訴之變更或追加無異議，而為本案之
    言詞辯論者，視為同意變更或追加，民事訴訟法第255 條第
    1 項第2 款、第7 款及第2 項分別定有明文。本件原告提起
    債務人異議之訴，先位之訴主張被告於本院97年度執平字第
    61056 號所持執行名義之債權請求權業已罹於時效而消滅，
    原告依法自得拒絕給付，鈞院97年度執平字第61056 號強制
    執行程序應予撤銷；備位之訴則主張依民法繼承編施行法第
    1 條之2 第1 項之規定，原告所負債務範圍，應以繼承之遺
    產新臺幣（下同）403 萬5086為限，逾此範圍部分之強制執
    行程序應予撤銷等情。嗣於訴狀送達後，另於本院民國98年
    4 月20日具狀為訴之追加（見本院卷(一)第81頁），主張原告
    之財產已因該強制執行程序為被告領取701 萬3636元，故先
    位之訴部分，如鈞院認本件保證債務之請求權已罹於時效，
    應撤銷強制執行程序，被告因強制執行程序所受之利益，即
    無法律上原因，並致原告受有損害，依民法第179 條規定，
    追加先位聲明第2 項為：被告應返還原告701 萬3636元，及
    自起訴狀繕本送達翌日起至清償止，按年息5 ％計算之利息
    ；又備位之訴部分，倘鈞院認系爭債權請求權未罹於時效，
    原告應以其等所繼承之遺產範圍內負責任責任，則備位聲明
    第2 項則追加為：被告應返還原告297 萬8550元，及自起訴
    狀繕本送達翌日起至清償止，按年息5 ％計算之利息。經核
    ，原告所為追加其先、備位聲明，仍係基於97年度執平字第
    61056 號強制執行程序債權請求權之同一基礎事實而為，且
    因情事變更而追加其訴之聲明，亦致不影響被告之防禦及訴
    訟之終結，且被告無異議而繼續為本件之言詞辯論，依據前
    開規定，應予准許。
貳、實體部分：
一、原告起訴主張：
    (一)訴外人彰化紗廠股份有限公司（下稱彰化紗廠公司）曾於
      64年8 月21日向訴外人台北市銀行借款，原告先父李翔九
      則為連帶保證人之一。嗣因彰化紗廠公司僅清償第一期本
      金，其餘各期本金及利息均未給付，經臺灣臺北地方法院
      以67年度訴字第111 號判決命彰化紗廠公司與原告先父李
      翔九等保證人應負連帶清償責任；而連帶債務人之一林培
      原已為臺灣彰化地方法院以68年度民執甲字第1204號及第
      1308號強制執行，並分別作成分配表各乙份，尚有債權金
      額美金148,492.55元及約定利息、違約金未受清償。詎料
      ，李翔九後於75年11月4 日死亡，原告等在不知情下繼承
      上開債務，台北市銀行亦不知原告先父李翔九去世，故從
      未對原告行使債權，仍以債務人現無財產可供執行為由，
      將李翔九列為債務人之一，分別向臺灣臺中地方法院以82
      年度執七字第4140號換發債權憑證，及臺灣臺中地方法院
      以87年度執七字第8662號換發債權憑證。嗣台北市銀行與
      富邦商業銀行合併，更名為台北富邦商業銀行股份有限公
      司，被告於93年12月24日受讓該債權，並於94年1 月26日
      以公告方式通知債務人，然仍列原告先父李翔九為債務人
      ，俟被告於97年7 月8 日聲請臺灣臺北地方法院對原告為
      強制執行，始另於97年4 月14日以更正公告方式通知原告
      ，改列原告為債務人。
    (二)先位之訴部分：
      1.台北市銀行對原告先父李翔九債權之請求權時效，依民
        法第128 條規定，應自68年8 月23日臺灣彰化地方法院
        發給台北市銀行68年度訴字第1167號債權憑證起算。而
        因原告先父李翔九於75年11月4 日死亡時，原告即繼承
        人當然承受被繼承人財產上一切權利義務，是依強制執
        行法第5 條第2 項及辦理強制執行事件應行注意事項三
        關於第五條、第五條之一之規定，於強制執行程序中債
        務人死亡時，應由繼承人即原告依法承受其地位後，始
        得繼續執行。惟台北市銀行於82年間向臺灣台中地方法
        院換發債權憑證時，仍列已無權利能力及當事人能力之
        原告先父李翔九為債務人，並未對原告行使其債權請求
        權，依法自不生中斷時效之效力。又台北市銀行雖以臺
        灣彰化地方法院68年訴字第1167號債權憑證，對主債務
        人之彰化紗廠公司為強制執行，並於80年5 月27日受償
        3 萬316 元，而主張已中斷時效等情，惟依民法747 條
        規定，債權人向主債務人為中斷時效之行為，依法僅對
        保證契約之保證人發生效力，是台北市銀行於80年5 月
        27日向主債務人彰化紗廠公司所為強制執行行為，對於
        非保證契約繼承人之原告即無該條之適用，不生中斷效
        力。是以，本件被告之債權請求請求權時效於83年間即
        已完成，顯罹於時效而消滅，原告自得拒絕給付，並請
        求被被告返還其執行程序自原告財產所領取701 萬3636
        元之金額。
      2.又本件債權請求時效既於83年間已罹於時效而消滅，則
        台北市銀行於87年間向臺灣臺中地方法院換發債權憑證
        及被告於93年12月24日讓該債權，並於94年1 月26日以
        公告方式通知債務人，仍列原告先父李翔九為債務人，
        依最高法院85年度台上字第3026號判決及同院89年台上
        字第1623號判決意旨，消滅時效完成，如債權人依原執
        行名義或債權憑證聲請法院再行強制執行時，亦不生中
        斷時效或中斷事由終止重行起算時效之問題。甚且，被
        告於97年7 月8 日始聲請鈞院對原告強制執行，並於97
        年8 月14日以更正公告方式通知原告，改列原告為為票
        據債人之法行，依法原告仍得主張本件保證債務已罹於
        時效而拒絕給付。
      3.甚且，被告於94年1 月26日雖以公告方式通知債務人，
        惟其公告所列之主債務人為「彰化紡廠股份有限公司」
        、票據債務人「李翔九」，明顯與原告先父李翔九所保
        證之主債務人「彰化紗廠股份有限公司」主體名稱不一
        致，且原告先父李翔九於75年11月4 日死亡，已不具權
        利能力，堪認被告以公告方式乏債權讓與之通知，依不
        對原告不生效力。至被告另於97年8 月14日以更正公告
        方式通知原告，惟借款人仍名列「彰化紡廠股份有限公
        司」，主體名稱仍不一致，且原告等人並非票據債務人
        ，益證被告以更正公告之通知，依法仍不生效，則被告
        所為查封程序亦屬違法。
      4.縱認，本件保證債務本金部分未罹於時效消滅。惟被告
        係於97年7 月8 日始聲請鈞院為強制執行，並於97年10
        月2 日再次以更正公告方式，改列原告為連帶保證人等
        行為，故被告強制執行聲請狀所列遲延利息部分，於逾
        五年之期間部分，依最高法院73年台上字第2383號判決
        意旨，已罹於時效，原告為時效抗辯，自得拒絕給付，
        據此核算被告所得請求遲延利息為92年10月3 日起算至
        97年10月2 日止，共計266 萬4677元（計算式：484 萬
        4867元×11％×5 ＝266 萬4677元）。又被告未有實際
        損害，及參酌現今一般社會經濟景氣低迷狀況，銀行存
        款利率不到百分之一，而原告應給付被告利息11％之遲
        息利息等情為衡量，堪認被告聲請強制執行所請求被告
        給付違約金竟高達320 多萬元，亦顯屬過高，依民法第
        252 條規定，應酌減為零為適當。
    (三)備位之訴部分：
      縱認原告先位之訴為無理由，惟本件保證債務雖發生於繼
      承開始前，但被繼承人即原告先父李翔九生前並未告知，
      被告又未曾對其父為強制執行，原告無從知悉被繼承人生
      前為連帶保證人，而概括承受其遺產；況原告先父李翔九
      於75年11月4 日過世逾20多年後，原告突接獲法院之執行
      命令，始知悉先父於30多年前就彰化紗廠公司（已撤銷登
      記）向台北市銀行借款為連帶保證人，此筆代負履行責任
      之保證債務，從被告請求之本金及追溯30餘年利息及違約
      ，合計高達原債務金額五倍之多，如由原告繼續履行顯係
      侵害其生存權及財產權甚鉅，致失公平，故依民法繼承編
      施行法第1 條之2 第1 項之規定，自亦應以原告所得遺產
      403 萬5086元之範圍內為清償限額，經扣除後，被告尚應
      返還原告297 萬8550元。
    (四)再台北市銀行於67年間未依當年施行適用之公司法規定，
      以完成股份有限公司組織設立登記，故不具法人資格，應
      僅係台北市政府轄下具有收付功能之單位，其所經營之銀
      行業務既非合法且違憲，除非被告得提出台北市銀行於67
      年間具有法人資格之證明，該臺灣臺北地方法67年度訴字
      第111 號判決方屬合法有效，否則被告聲請強制執行當事
      人即非適格。況細觀前揭確定判決與臺灣臺中地方法院87
      年度執七字第8662號債權憑證之文字內容，堪認該債權憑
      證應係出諸偽造，自始即屬無效，被告自不得據以聲請強
      制執行。另系爭連帶保證責任亦不存在。
    (五)為此，原告提起本件債務人異議之訴，先位之訴本於強制
      執行法第14條第1 項規定，主張被告之債權請求權已罹於
      時效，並請求被告返還於執行程序自原告財產所受償之金
      額等情。備位之訴則本於民法繼承編施行法第1 條之2 第
      1 項規定，主張原告僅就所繼承之遺產範圍內負清償責任
      ，逾此範圍內所為強制執行程序應予撤銷，並請求被告返
      還其超額受償之債權等語。並聲明：
      1.先位之訴聲明：
        (1)臺灣臺北地方法院97年度執平字第61056 號兩造間清
          償債務強制執行事件之強制執行程序應予撤銷。
        (2)被告應返還原告701 萬3636元，及自起訴狀繕本送達
          翌日起至清償止，按年息5 ％計算之利息。
        (3)願供擔保，以代釋明，請求准宣告假執行。
      2.備位之訴聲明：
        (1)臺灣臺北地方法院97年度執平字第61056 號兩造間清
          償債務強制執行事件，就逾越原告所繼承遺產403 萬
          5086元範圍部分，所為強制執行程序應予撤銷。
        (2)被告應返還原297 萬8550元，及及自起訴狀繕本送達
          翌日起至清償止，按年息5 ％計算之利息。
        (3)願供擔保，以代釋明，請求准宣告假執行。
二、被告則以：
    (一)被告對原告之債權並未罹於時效，且被告於96年3 月間業
      已對主債務人彰化紗廠公司為中斷時效之行為，依法亦對
      原告生效：：
      1.原告等於其被繼承人李翔九死亡時，即當然承受被繼承
        人李翔九已發生之保證債務。且被告既於82年間向臺灣
        臺中地方法院換發債權憑證，縱當時被告仍列原告先父
        李翔九為債務人，惟依民法第1148條規定及最高法院32
        年上字第442 號判例意旨，原告等既係當然繼承被繼承
        李翔九於死亡前已發生之保證債務，則臺灣臺中地方法
        院82間所核發債權憑證之效力自亦及於李翔九之全體繼
        承人即原告在內。又執行法院發給債權憑證交債權人收
        執時，視為執行行為終結，則依民法第137 條第1 項之
        規定，因開始執行行為而中斷之時效，即由此重行起算
        ，故被告於聲請法院核（換）發債權憑證而致時效中斷
        ，乃係依民法第129 條第2 項第5 款之規定，自無原告
        所稱因被告於82年以前均係以原告先父李翔九為債務人
        而未將原告等列為債務人，致被告未對原告行使請求權
        之情形。則原告辯以被告未以其名義行使權利，系爭債
        權之時效於83年間即已完成，即屬無據。
      2.又台北市銀行請求主債務人彰化紗廠公司與連帶保證人
        清償借款債務一案，業於67年2 月28日經臺灣臺北地方
        法院67年訴字第111 號判決台北市銀行勝訴確定後，台
        北市銀行於68年3 月8 日向彰化地方法院聲請執行主債
        務人彰化紗廠之財產，並於同年8 月23日經彰化地方法
        院核發彰院68年民執字第1167號債權憑證，嗣台北市銀
        行於79年間再以68年民執字1167號債權憑證聲請強制執
        行，並於80年5 月27日受償3 萬316 元，其後再分別於
        85年間向彰化地方法院聲請強制執行並由彰化地方法院
        核發85年執字第1826號債權憑證、於90年4 月20日向彰
        化地方法院聲請強制執行並由彰化地方法院核發90執字
        第3744號債權憑證，並於96年3 月間向主債務人向彰化
        地方法院聲請強制執行並由彰化地方法院於96年3 月23
        日以彰院96執乙字第6163號核發債權憑證在案。是被告
        對本案主債務人彰化紗廠公司既於借款債權請求權時效
        15年之期限內聲請強制執行，依民法第129 條第2 項第
        5 款之規定，已中斷時效，且於彰化地方法院執行後核
        發債權憑證予被告時，經參酌司法院院字第2447號解釋
        ，視為執行程序終結，依民法第137 條第1 項之規定，
        被告對主債務人彰化紗廠公司之請求權時效，自台北市
        銀行於67年間獲勝訴判決後，分別於80年、85年、90年
        及96年間對主債務人聲請強制執行並取得債權憑證後重
        行起算，故被告對主債務人彰化紗廠公司之借款債權自
        未罹於時效，而本件原告等對被告所負之債務既為彰化
        紗廠對被告借款債務之保證債務，依民法第747 條之規
        定被告對主債務人所為中斷時效之行為，對原告等亦生
        效力，是被告對原告等之債權，自因已對主債務人為中
        斷時效之行為，而對原告等人亦生效力亦未罹於時效。
    (二)被告雖將系爭保證債務之主債務人彰化紗廠公司，誤載為
      彰化紡廠股份有限公司，但由公告所列票據債務人為李翔
      九，亦可推知其主債務人為彰化紗廠公司，自不因被告文
      字上之誤載而影響該公告之效力。況縱認被告於94年1 月
      26日之公告因文字誤載故該債權讓與之通知對原告不生效
      力，惟依最高法院39年台上第448 號判例意旨，可知該債
      權讓與之通知僅為觀念通知，目的在使債務人之有債權移
      轉之事實，免誤向原債權人清償而已，自不影響被告業已
      受讓系爭債權之效力，則被告既已受讓系爭債權，其依所
      取得之有效債權對原告之財產進行查封自無違法之處。
    (三)再依97年5 月7 日所公布民法繼承編施行法第1 條之2 第
      1 項規定乃係針對繼承人在繼承開始後，始發生代負履行
      責任之保證契約債務之情形，而系爭債務係在主債務人彰
      化紗廠公司於64年間向台北市銀行借款僅清償一期本金即
      行逾期後，由台北市銀行訴請主債務人彰化紗廠公司及原
      告之被繼承人李翔九應負連帶清償責任，經臺灣臺北地方
      法院67年訴字第111 號判決時即已發生，故系爭債務於原
      告之被繼承人李翔九在世時即已發生，自無民法繼承施行
      法第1 條之2 第1 項所規定繼承人在繼承開始後，始發生
      代負履行責任之保證契約債務之情形。
    (四)被告執行充償原告被繼承人所保證債務之本息後，迄至98
      年3 月27日止，被告尚有本金美金148,492.55元。及利息
      934 萬328 元、違約金328 萬1910元未收回。又被告目前
      自原告收取之款項為646 萬2324元。
    (五)並聲明：原告先、備之訴及假執行聲請均駁回；如受不利
      判決，願供擔保請准宣告免為假執行。
三、兩造不爭執之事實：
    (一)彰化紗廠公司64年8月21日向台北銀行借款，原告之父李
      翔九為連帶保證人之一。彰化紗廠僅清償第一期本金，其
      餘本金及利息均未支付，經本院67年度訴字第111號判決
      台北銀行勝訴確定，判命「被告彰化紗廠公司、訴外人華
      春城、孫友蘭、林培原、高惜冰及原告先父李翔九應連帶
      給付原告台北市銀行美金14萬8492.55元，及自65年7月21
      日起至清償日止按年息百分之11計付利息，逾期在6個月
      以內按原利率10%加付違約金，逾期在超過6個月以上部分
      按原利率20%加付違約金，於給付時應按中央銀行核定外
      匯牌價出匯率以新臺幣給付之」（本院卷(一)6頁背面、76
      頁正面）。
    (二)台北市銀行於68年間向彰化地方法院聲請執行債務人彰化
      紗廠公司、林榮春及林培原之財產，經該院68年度民執字
      第1308號執行分配，受償60萬5773元，並於同年8月23日
      經彰化地方法院核發彰院68年度民執字第1167號債權憑證
      ，68年10月6日經68年度民執字第1204號執行分配受償12
      萬1884元（本院卷(一)78頁、162-164、165-169頁）。
    (三)台北市銀行79年間再以前開68年度民執字第1167號債權憑
      證聲請強制執行，聲請執行主債務人彰化紗廠公司、林榮
      春及林培原之財產，並於80年5月27日經80年度民執字第
      1156號執行分配受償3萬316元（本院卷(一)79頁、170-174
      頁）。
    (四)台北市銀行於85年間向彰化地方法院聲請強制執行，因無
      財產可供執行，並由該院核發85年度執字第1826號債權憑
      證；90年間向彰化地方法院聲請強制執行，因無財產可供
      執行，並由彰化地方法院核發90年度執字第3744號債權憑
      證；96年3月23日被告復聲請執行債務人彰化紗廠公司、
      林榮春、林培原之財產，因債務人無財產可供執行，本院
      96 年3月26日遂以96年度執乙字第6163號核發債權憑證（
      本院卷(一)79頁背面、80頁）。
    (五)原告之父李翔九於75年11月4日死亡，原告未曾為拋棄繼
      承或限定繼承。
四、兩造爭點：
    (一)原告主張系爭債權為原告之被繼承人李翔九對台北銀行之
      保證債務而生，而李翔九於75年11月4日即死亡，被告於
      82年向臺灣臺中地方法院換發債權憑證時，仍列李翔九為
      債務人，並未對原告行使請求權，依法不生時效中斷之效
      力，故本件請求權時效於83年間已完成，是否有理？
    (二)原告主張保證人死亡時，基於保證人與主債務人間之信任
      ，保證契約隨保證人死亡而消滅，故台北銀行以台灣彰化
      地方法院68年度訴字第1167號債權憑證，對主債務人彰化
      紗廠股份有限公司為強制執行聲請，自無法依民法第747
      條規定，對主債務人為中斷時效之行為，故對原告不發生
      效力，是否有理？
    (三)原告復主張以下列事由認時效消滅或以之提起異議之訴，
      是否有理？
      1.本院67年度訴字第111號民事判決中，被告前身台北銀
        行向原告之父親請求履行保證人責任，惟台北銀行當時
        無權利能力，故該案有當事人不適格之情形（本院卷(二)
        1頁），依強制執行法第14條第1項提起異議之訴，是否
        有理？
      2.彰化地方法院85年度執字第1826號債權憑證、台中地方
        69 年度午字第397號債權憑證、82年度民執字第4140號
        債權憑證、87年度執字第8862號債權憑證（本院卷(二)93
        頁）均為偽造，依強制執行法第14條第1項提起異議之
        訴，是否有理？
      3.被告對原告之請求權，自68年8月24日受償60萬5773元
        後，其請求權因自身之錯誤而消滅（本院卷(二)82頁），
        依強制執行法第14條第1項提起異議之訴，是否有理？
    (四)原告主張被告於94年1月26日以公告方式通知債務人，其
      所列之主債務人為「彰化紡廠股份有限公司」，與原告先
      父李翔九所保證之主債務人為「彰化紗廠股份有限公司」
      不一致，故被告以公告方式代債權讓與之通知，依法不生
      效力，是否有理？
    (五)原告主張被告請求本件遲延利息應僅得請求五年，故僅得
      請求92年10月3日起至97年10月2日止（本院卷(一)84頁背面
      ）、至於違約金部分，亦屬過高，應予酌減，是否有理？
    (六)原告主張本件得適用98年6月10日修正公布民法繼承編施
      行法第1條之3之規定，僅就被繼承人李翔九之遺產403萬
      5086元範圍內負責，是否有理？
五、得心證之理由：
    (一)原告主張系爭債權為原告之被繼承人李翔九對台北銀行之
      保證債務而生，而李翔九於75年11月4日即死亡，被告於
      82年向臺灣臺中地方法院換發債權憑證時，仍列李翔九為
      債務人，並未對原告行使請求權，依法不生時效中斷之效
      力，故本件請求權時效於83年間已完成，是否有理？
      1.按「執行名義成立後，如有消滅或妨礙債權人請求之事
        由發生，債務人得於強制執行程序終結前，向執行法院
        對債權人提起異議之訴」強制執行法第14條第1項定有
        明文。第按「消滅時效完成後，不生時效中斷之問題，
        並非核發債權憑證後，時效即可重行起算。司法院院字
        第2447號解釋，係指原執行名義尚未罹於時效而核發債
        權憑證之情形而言」最高法院85年台上字第3026號裁判
        意旨可資參照。
      2.原告固主張被告對其主張之系爭債權為原告等之被繼承
        人李翔九對台北市銀行之保證債務所生，而李翔九於75
        年11月4日即死亡，被告於82年向台灣台中地方法院換
        發債權憑證時，仍列李翔九為債務人，並未對原告行使
        請求權，依法自不生時效中斷之效力，足見本件請求權
        時效於83年間即已完成云云，惟按「繼承人自繼承開始
        時，除本法另有規定外，承受被繼承人在財產上之一切
        權利、義務」，民法第1148條定有明文，又按「依民法
        第1147條、第1148條之規定，繼承人於被繼承人死亡時
        ，當然承受被繼承人財產上之一切權利義務，並無待於
        繼承人之主張」，最高法院32年上字第442號判例意旨
        可資參照。是繼承人自繼承開始時起，即當然承受被繼
        承人在財產上之一切權利義務，則本件原告等於其被繼
        承人李翔九死亡時，亦當然承受李翔九已發生之保證債
        務，其法理至明。查本件被告既於82年間向台灣台中地
        方法院換發債權憑證，縱當時被告仍列原告之被繼承人
        李翔九為債務人，惟依民法第1148條規定及最高法院
        32年上字第442號判例意旨，原告等既係當然繼承李翔
        九於死亡前已發生之保證債務，則台灣台中地方法院82
        間所核發債權憑證之效力自亦及於李翔九之全體繼承人
        即原告，原告主張被告並未對原告行使請求權，依法自
        不生時效中斷之效力云云，尚非可取。
      3.次按「左列事項，與起訴有同一效力：.. 五、開始執
        行行為或聲請強制執行。」、「時效中斷者，自中斷之
        事由終止時，重行起算」，民法第129條第2項第5款及
        民法第137條第1項定有明文。又按「執行名義命債務人
        交付利息至清償原本之日為止者，依強制執行法第27條
        第2項再予強制執行時，其利息自應算至清償原本之日
        為止。至其利息總額，是否超過原本，在所不問，惟執
        行法院依同條項發給憑證交債權人收執時，執行行為即
        為終結，因開始執行行為而中斷之時效，由此重行起算
        ，如再予強制執行時，利息請求權之消滅時效已完成者
        ，債務人得依同法第14條提起異議之訴。」司法院著有
        院字第2447號解釋可資參照。是執行法院發給債權憑證
        交債權人收執時，視為執行行為終結，則依民法第137
        條第1項之規定，因開始執行行為而中斷之時效，即由
        此重行起算。足見被告即債權人聲請法院核（換）發債
        權憑證而致時效中斷，乃係依民法第129條第2項第5款
        之規定，尚非係依民法第129條第1項第1款所規定之「
        請求」而中斷，自無原告所主張因被告於82年以前均係
        以李翔九為債務人而未將伊等列為債務人，故被告未對
        原告行使請求權之情形，是原告以被告於82年以前未對
        其行使請求權，主張系爭債權之時效於83年間即已完成
        云云，尚非有據。
    (二)原告主張保證人死亡時，基於保證人與主債務人間之信任
      ，保證契約隨保證人死亡而消滅，故台北銀行以台灣彰化
      地方法院68年度訴字第1167號債權憑證，對主債務人彰化
      紗廠股份有限公司為強制執行聲請，自無法依民法第747
      條規定，對主債務人為中斷時效之行為，故對原告不發生
      效力，是否有理？
      1.按「向主債務人請求履行，及為其他中斷時效之行為，
        對於保證人亦生效力。」民法第747條定有明文。另按
        「查被上訴人對上訴人所負之債務，係保證債務，關於
        主債務，上訴人前已對主債務人朱某聲請強制執行而中
        斷時效，依民法第747條規定，此項時效之中斷，對於
        保證人之被上訴人亦有效力。」、「按向主債務人請求
        履行，及為其他中斷時效之行為，對於保證人亦生效力
        ；又消滅時效，因起訴而中斷，而依督促程序，聲請發
        支付命令，與起訴有同一效力，民法第747條及第129
        條分別定有明文。上訴人於76年3月4日向彰化地院聲請
        對主債務人台山發實業公司發支付命令，彰化地院於同
        年月18日核發，該支付命令業已確定，有民事發支付命
        令聲請狀、彰化地院76年度促字第737號支付命令及支
        付命令確定證明書在卷可稽（見本院重上字卷22-26頁
        ）。準此，上訴人既已於76年3月4日向主債務人台山發
        實業公司為中斷時效之行為，且其效力及於為保證人之
        被上訴人，則上訴人對於被上訴人之請求權消滅時效於
        斯時已中斷，而應自上開支付命令確定時起，重行起算
        。」，最高法院72年台上字第3773號及台灣高等法院91
        重上更一字第59號裁判意旨可資參照，是如債權人業已
        對主債務人為中斷時效之行為，該時效之中斷依法對保
        證人亦生效力。縱認被告於原告之被繼承人李翔九死亡
        後，仍列其為債務人，並未以原告等名義為中斷時效之
        行為（假設語氣），惟因本案原告所繼承之系爭債務為
        其被繼承人李翔九因擔任彰化紗廠股份有限公司對被告
        前手台北市銀行所負借款債務之保證人，該保證債務並
        於本院67年訴字第111號確定判決而確定李翔九應基於
        保證人之地位負連帶清償之責，台北市銀行於68年間向
        彰化地方法院聲請執行債務人彰化紗廠公司、林榮春及
        林培原之財產，經該院68年度民執字第1308號執行分配
        ，受償60萬5773元，並於同年8月23日經彰化地方法院
        核發彰院68年度民執字第1167號債權憑證，68年10月6
        日經68年度民執字第1204號執行分配受償12萬1884元（
        本院卷(一)78頁、162-164、165 -169頁）；台北市銀行
        79年間再以前開68年度民執字第1167號債權憑證聲請強
        制執行，聲請執行主債務人彰化紗廠公司、林榮春及林
        培原之財產，並於80年5月27日經該院80年度民執字第
        1156號執行分配受償3萬316元（本院卷(一)79頁、170-17
        4頁）；台北市銀行復於85年間向彰化地方法院聲請強
        制執行，因無財產可供執行，並由該院核發85年度執字
        第1826號債權憑證；90年間向彰化地方法院聲請強制執
        行，因無財產可供執行，並由彰化地方法院核發90年度
        執字第3744號債權憑證；96年3月23日原告復聲請執行
        債務人彰化紗廠公司、林榮春、林培原之財產，因債務
        人無財產可供執行，遂以96年度執乙字第6163號核發債
        權憑證（本院卷(一)79頁背面、80頁）。則被告對本案主
        債務人彰化紗廠公司既於借款債權請求權時效15 年之
        期限內聲請強制執行，依民法第129條第2項第5款之規
        定，自已中斷時效，且於彰化地方法院執行後核發債權
        憑證予被告，則參酌司法院院字第2447號解釋，視為執
        行程序終結，依民法第137條第1項之規定，被告對主債
        務人彰化紗廠公司之請求權時效，自台北市銀行於67年
        間獲勝訴判決後，分別於80年、85年、90年及96年間對
        主債務人聲請強制執行並取得債權憑證後重行起算，故
        被告對主債務人彰化紗廠之借款債權自未罹於時效，而
        本件原告等對被告所負之債務既為彰化紗廠對被告借款
        債務之保證債務，依民法第747條之規定及上開最高法
        院及台灣高等法院判決意旨，被告對主債務人所為中斷
        時效之行為，對原告等亦生效力，是被告對原告等之（
        保證）債權，自因已對主債務人為中斷時效之行為（即
        聲請強制執行及換發債權憑證），而對原告等人亦生效
        力而未罹於時效，是原告等起訴主張被告對原告之債權
        業已罹於時效，故拒絕給付云云，尚非有據。
      2.原告雖再援引最高法院85年台上字第3026號及89年台上
        字第1623號判決（見原證八號）意旨，主張消滅時效完
        成後，如債權人依原執行名義或債權憑證聲請法院再行
        強制執行，亦不生中斷時效或中斷事由終止重行起算時
        效之問題，債務人自非不得對之提起債務人異議之訴，
        以排除該執行名義之執行云云，惟查，本件被告對原告
        之債權尚未罹於時效（詳如前述），故非原告所主張被
        告於消滅時效完成後，再依原執行名義或債權憑證聲請
        法院再行強制執行之情形，自無適用上開最高法院判決
        意旨之餘地，原告援引上開判決意旨主張其提起本訴為
        有理由云云，顯屬無理，自不足採。
      3.原告雖引學者林誠二、邱聰智之見解，及最高法院81年
        台上字第1011號判決意旨，主張保證人死亡後，保證契
        約當然消滅，保證人地位並未由繼承人所繼承，故對主
        債務人中斷時效之行為，依法不對保證人之繼承人發生
        效力云云。惟查，原告援引上開學者及實務見解，縱認
        有理（假設語氣），係指保證人死亡後始發生之保證債
        務言，並不及於保證人死亡前發生的保證債務（見林誠
        二教授民法債篇各論 (下)頁331，本院卷94頁；邱聰智
        新訂債法各論 (下)，頁523，本院卷115頁），本件彰
        化紗廠64年間向台北市銀行借款，僅清償第一期本金後
        即拒不履行，足徵本件保證責任於該時即已發生，並經
        本院67年訴字第111號確定判決確定李翔九保證責任之
        範圍，與原告所陳之前開見解迥異，故縱該見解為可採
        ，亦與本案情形不同，原告之主張，尚非可取。
    (三)原告復主張前開其他事由認時效消滅，是否有理？
      1.按當事人是否適格，係依原告主張之事實，就為訴訟標
        的之法律關係有無訴訟實施權為斷，而非依法院判斷之
        結果定之。故該案台北市銀行起訴主張訴外人彰化紗廠
        向伊借款，並提出借用證書、保證書、約定書各一份為
        證（本院卷(一)76頁背面），則就其主張予以客觀觀察，
        其當事人適格已無欠缺，原告主張該案台北市銀行當事
        人不適格云云，尚非可取；更何況，該等事由，皆為執
        行名義成立前之事由，自不符合提起債務人異議之訴之
        要件。
      2.原告主張之其他事由，如當事人是否適格？被告聲請強
        制執行是否有錯誤？債權憑證是否偽造？均與時效無關
        ，且皆為執行名義成立前之事由，自不符合提起債務人
        異議之訴之要件。況故原告屢以債權憑證上誤載（如將
        本院67年訴字第111號判決、裁定誤載為67年訴字第12
        號裁定）；或認債權人台北市銀行僅對部分債務人請求
        強制執行（如前開所述僅對彰化紗廠公司、林榮春、林
        培原），竟據以主張有偽造之情或認被告自身錯誤云云
        ；或認以因前開執行卷宗因保存年限屆至而銷燬，其自
        行尋訪該案承辦書記官，但該案書記官已記憶模糊，故
        為部分事實之臆測，原告復據其主觀意見任意揣測有偽
        造之可能等等，均無法證明該等債權憑證有偽造之優勢
        證據程度，且該等事由，皆發生在執行名義成立之前，
        自不符合強制執行法第14條第1項之要件，故原告聲請
        調查關於該部分之證據，即無須再審酌。
    (四)原告主張被告於94年1月26日以公告方式通知債務人，其
      所列之主債務人為「彰化紡廠股份有限公司」，與原告先
      父李翔九所保證之主債務人為「彰化紗廠股份有限公司」
      不一致，故被告以公告方式代債權讓與之通知，依法不生
      效力，是否有理？
      原告雖主張被告於94年1月26日以公告方式通知債務人所
      列之主債務人為「彰化紡廠股份有限公司」，與原告先父
      李翔九所保證之主債務人為「彰化紗廠股份有限公司」主
      體名稱不一致，被告以公告方式代債權讓與之通知，依法
      不生效力云云。惟查，本件被告雖將系爭保證債務之主債
      務人彰化紗廠股份有限公司，誤載為彰化紡廠股份有限公
      司，惟由公告所列票據債務人為李翔九，亦可推知其主債
      務人為彰化紗廠股份有限公司，自不因被告文字上之誤載
      而影響該公告之效力。退步言，縱認被告於94年1月26日
      之公告因文字誤載故該債權讓與之通知對原告不生效力，
      惟按「債權之讓與，依民法第297條規定，非經讓與人或
      受讓人通知債務人不生效力，此項通知不過觀念通知，使
      債務人知有債權移轉之事實，免誤向原債權人清償而已。
      」最高法院39年台上第448號判例意旨可資參照。是縱被
      告對原告所為債權讓與之通知因文字誤載而不生效力，參
      酌上開最高法院判例意旨，該債權讓與之通知僅為觀念通
      知，目的在使債務人之有債權移轉之事實，免誤向原債權
      人清償而已，自不影響被告業已受讓系爭債權之效力，則
      被告既已受讓系爭債權，其依所取得之有效債權對原告之
      財產進行查封自無違法之處，原告主張該債權讓與公告不
      生效力進而主張被告對原告所為之查封程序係屬違法云云
      ，尚非有據。
    (五)原告主張被告請求本件遲延利息應僅得請求五年，故僅得
      請求92年10月3日起至97年10月2日止（本院卷(一)84頁背面
      ）、至於違約金部分，亦屬過高，應予酌減，是否有理？
      1.按「利息、紅利、租金、贍養費、退職金及其他一年或
        不及一年之定期給付債權，其各期給付請求權，因五年
        間不行使而消滅」、「損害之發生或擴大，被害人與有
        過失者，法院得減輕賠償金額，或免除之」民法第126
        條、217條第1項分別定有明文。第按「遲延利息亦為利
        息，縱將遲延利息解為賠償因債務人給付遲延所生相當
        利息之損害，亦應有民法第126條所定5年短期消滅時效
        之適用」，最高法院73年台上字第2383號裁判意旨可資
        參照。
      2.經查，被告主張伊90年間向彰化地方法院聲請強制執行
        ，因無財產可供執行，並由彰化地方法院核發90年度執
        字第3744號債權憑證；96年3月23日被告復聲請執行債
        務人彰化紗廠公司、林榮春、林培原之財產，因債務人
        無財產可供執行，本院96年3月26日遂以96年度執乙字
        第6163號核發債權憑證（本院卷(一)79頁背面、80頁），
        並經被告提出該等債權憑證為證，原告對之未曾爭執，
        足堪信為真實。惟觀被告前開二次請求，相隔已逾5年
        ，故被告之利息請求因五年不行使而消滅，僅在96年3
        月23日聲請強制執行往前計算五年之利息請求為有理由
        ；更何況，從本案被告聲請執行之歷程觀之，被告在68
        年至79年長達9年間對於本案債務人均不行使其權利，
        難認其對損害之擴大無過失；且觀原告提出之遺產分割
        協議書（本院卷27頁），足資證明李翔九亡故時，尚有
        不動產、股票等財產400餘萬元可供執行，如當時被告
        對李翔九之財產予以執行，其損害亦不致於擴大，然被
        告皆未曾查報李翔九或其他保證人之財產，任其遲延利
        息之損害不斷擴大，認為被告有重大過失，依民法第21
        7條之規定，本院自得減輕賠償金額或免除之，故遲延
        利息之部分，本院審酌前開情況，認僅在91年3月24日
        起算之範圍內請求，為有理由。
      3.另按「約定之違約金過高者，法院得減至相當之數額，
        民法第252條定有明文。至於是否相當，即須依一般客
        觀事實，社會經濟狀況及當事人所受損害情形，以為斟
        酌之標準。且約定之違約金過高者，除出於債務人之自
        由意思，已任意給付，可認為債務人自願依約履行，不
        容其請求返還外，法院仍得依前開規定，核減至相當之
        數額」，最高法院79年台上字第1915號判例可資參照。
        足見法院審酌違約金是否過高，須依一般客觀事實，社
        會經濟狀況及當事人所受損害情形，以為斟酌之標準。
        而違約金之請求，依民法第250條第之規定，除當事人
        另有訂定外，為損害賠償總額之預定。審酌違約金之性
        質，非當然係相當於利息之損害賠償，兼有債權人其他
        損害總額之預定，應無民法第126條短期時效之適用，
        仍應適用15年之時效，而被告既對於主債務人彰化紗廠
        公司之請求權因聲請核發債權憑證而時效中斷，被告抗
        辯本件違約金係自80年3月5日起至清償日止，按年息百
        分之11加計20%計算違約金（本院卷(一)159頁），原告對
        該計算方式未曾爭執；復依最高法院93年台上字第909
        號判決意旨「按約定之違約金額過高者，法院得減至相
        當之數額，為民法第252條所明定，此規定乃係賦與法
        院得依兩造所提出之事證資料，斟酌社會經濟狀況並平
        衡兩造利益而為妥適裁量、判斷之權限，非謂法院須依
        職權蒐集、調查有關當事人約定之違約金額是否有過高
        之事實，而因此排除債務人就違約金過高之利己事實，
        依辯論主義所應負之主張及舉證責任。況違約金之約定
        ，為當事人契約自由、私法自治原則之體現，雙方於訂
        約時，既已盱衡自己履約之意願、經濟能力、對方違約
        時自己所受損害之程度等主、客觀因素，本諸自由意識
        及平等地位自主決定，除非債務人主張並舉證約定之違
        約金額過高而顯失公平，法院得基於法律之規定，審酌
        該約定金額是否確有過高情事及應予如何核減至相當數
        額，以實現社會正義外，當事人均應同受該違約金約定
        之拘束，法院亦應予以尊重，始符契約約定之本旨」，
        審酌該違約金之約定為當事人間自由意願所訂；彰化紗
        廠公司竟僅繳交一期本息即違約；另依一般客觀事實，
        社會經濟狀況及當事人所受損害情形，認本件違約金尚
        無過高情形，故無酌減之必要。
    (六)原告主張本件得適用98年6月10日修正公布民法繼承編施
      行法第1條之3之規定，僅就被繼承人李翔九之遺產403萬
      5086元範圍內負責，是否有理？
      1.惟查，98年6月10日修正公布民法繼承編施行法第1條之
        3第1至4項之規定為「繼承在民法繼承編中華民國98年5
        月22日修正施行前開始，繼承人未逾修正施行前為限定
        繼承之法定期間且未為概括繼承之表示或拋棄繼承者，
        自修正施行之日起，適用修正後民法第1148條、第1153
        條至第1163條之規定」、「繼承在民法繼承編中華民國
        98年5月22日修正施行前開始，繼承人對於繼承開始以
        前已發生代負履行責任之保證契約債務，由其繼續履行
        債務顯失公平者，以所得遺產為限，負清償責任」、「
        繼承在民法繼承編中華民國98年5月22日修正施行前開
        始，繼承人已依民法第1140條之規定代位繼承，由其繼
        續履行繼承債務顯失公平者，以所得遺產為限，負清償
        責任」、「繼承在民法繼承編中華民國98年5月22日修
        正施行前開始，繼承人因不可歸責於己之事由或未同居
        共財者，於繼承開始時無法知悉繼承債務之存在，致未
        能於修正施行前之法定期間為限定或拋棄繼承，且由其
        繼續履行繼承債務顯失公平者，於修正施行後，以所得
        遺產為限，負清償責任」、「前三項繼承人依修正施行
        前之規定已清償之債務，不得請求返還」（見本院卷(一)
        195頁）。
      2.前開規定第1、2項係針對繼承人在繼承開始後，始發生
        代負履行責任之保證契約債務之情形，而系爭債務係在
        主債務人彰化紗廠股份有限公司於64年間向台北市銀行
        借款僅清償一期本金即行逾期後，由台北市銀行訴請主
        債務人彰化紗廠及原告之被繼承人李翔九應負連帶清償
        責任，經本院67年訴字第111號判決時即已發生，足見
        系爭債務於原告之被繼承人李翔九在世時即已發生，自
        無民法繼承施行法第1條之3第1項、第2項所規定繼承人
        在繼承開始後，始發生代負履行責任之保證契約債務之
        情形；原告復未舉證有何不可歸責於己之事由或未與被
        繼承人同居共財者，於繼承開始前有無法知悉繼承債務
        存在，致未能於修正施行前之法定期間為限定或拋棄繼
        承之事實。且本院已審酌被告關於遲延利息請求之過失
        程度予以酌減，已考慮其繼承該債務之公平原則，是原
        告援引上開法條規定主張僅就其所繼承之財產範圍內為
        清償云云，自於法不符，顯不足採。
    (七)原告既對迄98年3月27日止尚有本金14萬8492.55元美金未
      清償之事實並不爭執，故本院認為原告請求如逾越主文第
      一項所示範圍本院97年度執平字第61056號強制執行事件
      之程序始應予撤銷，逾越該範圍之請求，為無理由，應予
      駁回。又迄98年3月27日止，原告尚有本金14萬8492.55元
      美金、違約金328萬1910元尚未清償，前開遲延利息自91
      年3月24日以年息11%起算至98年3月23日為51972.2元美金
      （計算式：148492.55x5%x7年=51972.39），以美金兌換
      臺幣1:33計算，總計本金、遲延利息、違約金約989萬725
      3元（計算式：（〈14萬8492.55+5萬1972.39〉x33+328萬
      1910=20萬464.94x33+328萬1910=661萬5343.02+328萬191
      0=989萬7253.02），原告既主張其財產已因執行程序為被
      告領取共701萬3636元（原證10，本院卷(一)88頁），仍小
      於被告得執行之金額，足見原告另請求被告返還財產，為
      無理由，亦應予駁回。
六、兩造其餘之攻擊或防禦方法及援用之證據或為未用之證詞，
    經本院斟酌後，認為均不足以影響本判決之結果，自無逐一
    詳予論駁之必要，併此敘明
七、結論：原告之訴為一部有理由，一部無理由，依民事訴訟法
    第79條，判決如主文。
中    華    民    國    98    年    11    月    4    日
                  民事第四庭    法  官  趙子榮
以上正本係照原本作成
如對本判決上訴，須於判決送達後20日內向本院提出上訴狀
中    華    民    國    98    年    11    月    4    日
                                書記官  謝榕芝


司法院資訊處製作；財團法人民間司法改革基金會備份。
